【裁判字號】    96,重上,326
【裁判日期】    970520
【裁判案由】    給付貨款
【裁判全文】
臺灣高等法院民事判決                 96年度重上字第326號
    上  訴  人  愷悌國際有限公司
    法定代理人  乙○○
    訴訟代理人  林合民律師
    被上 訴人   亞力電機股份有限公司
    法定代理人  甲○○
    訴訟代理人  蘇弘志律師
上列當事人間給付貨款事件，上訴人對於中華民國96年5月10日
臺灣臺北地方法院95年度重訴字第415號第一審判決提起上訴，
經本院於97年5月6日言詞辯論終結，茲判決如下：
    主      文
上訴駁回。
第二審訴訟費用由上訴人負擔。
    事      實
甲、上訴人方面：
壹、聲明：
一、原判決廢棄。
二、被上訴人於第一審之訴及假執行之聲請均駁回。
貳、陳述：除與原判決記載相同者，茲予引用外，補稱略以：
一、被上訴人係依買賣關係為請求權基礎，原審認定兩造間之法
    律關係為承攬，並認被上訴人主張本件為買賣云云，並不可
    採，理應駁回被上訴人之請求，原審卻仍准許被上訴人之請
    求，其判決理由顯有矛盾。
二、依兩造於民國92年6月18日第一期工程承攬契約書所附承攬
    表之約定，D-UPS系統變壓器/盤及低壓配電盤工程，被上訴
    人應於92年9月1日前進場，同年10月15日前完工，被上訴人
    卻遲至93年2月始裝設完成，逾期超過四個月，按每日依總
    價款之千分之三計算違約罰為新台幣（下同）7,552,000元
    ，得與本件工程款抵銷。
三、兩造於94年1月6日所簽訂之二份會議記錄是就被上訴人給付
    內容瑕疵而討論如何修復之會議記錄，並無記載上訴人拋棄
    追究上訴人逾期完工之違約金罰款責任或原契約之權利，顯
    非和解契約或協議書。
、證據：援用原審立證方法。
乙、被上訴人方面：
壹、聲明：上訴駁回。
貳、陳述：除與原判決記載相同者，茲予引用外，補稱略以：
一、本件被上訴人起訴所依基礎事實固定，至請求權基礎定性為
    買賣關係或承攬關係，應為不同之攻擊防禦方法，雖被上訴
    人主張為買賣關係為原審所不採，但同一基礎事實適用承攬
    關係，亦無不合。
二、兩造所訂第一期工程承攬金額為7,000,000元，嗣後於94 年
    1月6日所簽定之協議記載上訴人同意付款80％，為5,600,00
    0元，顯未將承攬表上所載歐元部分列入契約金額，另依訴
    外人德商SIEMENS公司（即西門子公司）於92年9月24日函附
    提單（BILL OF LADING）所載提貨人為華亞公司，實際前去
    提貨者為上訴人，亦足證歐元部分非上訴人應給付之價金或
    承攬報酬範圍。
三、兩造間第二期工程承攬金額為2,800,000元，嗣於94年1月6
    日簽定之協議中所載上訴人同意付款70％，即為1,960,000
    元，上訴人延欠其中之392,000元及尾款280,000元，共672,
    000元，亦未將「承攬表」上所載歐元部分列入契約中，該
    歐元部分非上訴人應給付之價金或承攬報酬，甚明。且該外
    幣部分明載「由Piller公司在德國直接給付Siemens公司」
    ，亦明顯證明被上訴人完全未經手此筆款項，亦未製造或買
    受該標的物。
四、兩造於工程承攬契約之「承攬表」，記載歐元部分係上訴人
    為取得系爭工程，經比價結果，以透過被上訴人向訴外人西
    門子公司買受變壓器最為划算，故在承攬契約上記載上揭文
    字，但係由上訴人直接付款取得變壓器再交被上訴人裝設於
    變電盤內，被上訴人就該變壓器並未取得任何代價，又因上
    訴人對西門子公司付款遲延，導致西門子公司所給付之變壓
    器遲至93年10月10日始抵達基隆港，上訴人於同年月14日始
    向海關提取後交付被上訴人，造成被上訴人工作上之遲延，
    非可歸責於被上訴人，自不負給付遲延之責任。
五、依華亞半導體股份有限公司（下稱華亞公司）歷次回函，被
    上訴人所裝設之兩套D-UPS系統運轉正常，兩次事故瑕疵均
    係發生於93年間，皆已改善，且該公司確實未曾因系爭
    D-UPS 系統安裝給付遲延或瑕疵而對直接承攬人德商Piller
    公司（即匹勒公司）扣款，上訴人拒付工程款即無正當理由
    。
、證據：除援用原審提出者外，補提相關事實時序表、西門子
    公司92年9月24日致被上訴人函、提單、包裝表為證，並聲
    請訊問陳文進、張書富。
    理      由
一、本件被上訴人主張：上訴人於92年6月18日向其購買D-UPS系
    統變壓器/盤及低壓配電盤，價金7,000,000元，裝置於華亞
    公司位桃園縣龜山鄉○○村○○○路699號之工地內，嗣於
    93年10月22日再向其購買D-UPS系統二期變壓器/盤及低壓配
    電盤（含一期改善），價金2,800,000元，亦裝置於上開工
    地內。其先後將買賣標的物送至上訴人指定之工地內，加以
    組裝，完成交付，兩造成立製造物供給契約，為買賣性質，
    若非買賣，亦屬承攬，被上訴人交付標的物後，上訴人卻遲
    不付款，兩造於94年1月6日達成下列協議：1.第一期標的物
    價款之給付：其完成PT線修改，備料完成，進場施工後通知
    上訴人，其將80％貨款發票開立予上訴人，上訴人同意付款
    ；2.第二期標的物價款之給付：配合一期之事故，先行將二
    期盤內之安全開關拆下與一期修復使用，其再儘速購買安裝
    ，上訴人同意此部分交貨款可請70％。其早已完成上開所有
    工作與給付，惟上訴人仍欠第一期貨款5,600,000 元、第二
    期貨款672,000元，迭經交涉，上訴人仍置之不理，爰依系
    爭工程承攬契約、94年1月6日工程會議協議之約定，求為命
    上訴人給付6,272,000元及自起訴狀繕本送達翌日起至清償
    日止，按週年利率5％計付利息之判決。
二、上訴人則以：本件屬於工程承攬契約，被上訴人於原審依據
    買賣契約請求，原審卻逕以承攬契約而為判決，顯有不當。
    依兩造承攬契約所附承攬表，被上訴人應於92年9月1日前進
    場，同年10月15日前完工，被上訴人卻遲至93年2月始裝設
    完成，被上訴人逾期超過四個月，按每日依總價款之千分之
    三計算違約罰，逾期罰款總數為7,552,000元，主張與本件
    工程款抵銷。至兩造於94年1月6日會議是就被上訴人之瑕疵
    給付如何修復之討論，上訴人並無拋棄原契約得請求逾期罰
    款之權利等語答辯。
三、兩造不爭執事項：
（一）兩造於92年6月18日就華亞公司工程所需第一期D-UPS系統
      變壓器／盤及低壓配電盤工程訂有契約，再於93年10月22
      日簽訂第二期D-UPS系統變壓器／盤及低壓配電盤工程契
      約。
（二）上訴人就第一期契約約定其應給付工程款7,000,000元，
      尚欠5,600,000元未付，第二期契約約定其應給付工程款
      為2,800,000元，尚欠672,000元未付。
（三）有關原來契約給付歐元之部分，是由德國匹勒公司給付西
      門子公司。
（四）被上訴人第一期完工日期為93年2月9日，所給付第一期標
      的物曾於93年1月31日發生事故。
（五）兩造於94年1月6日簽訂華亞半導體一期D-UPS工程會議、
      二期D-UPS工程會議之記錄。
（六）匹勒公司為華亞公司定作工程之直接承包商，上訴人為匹
      勒公司下包商，而被上訴人則為上訴人之下包商。
四、被上訴人主張兩造間成立買賣契約，縱非買賣，亦屬承攬，
    其已依約完成給付，上訴人應給付所餘工程款等情，為上訴
    人所否認，並以上詞置辯，本件兩造爭執事項厥為：（一）
    兩造間之法律關係為何？（二）上訴人可否請求給付剩餘工
    程價款？（三）上訴人主張抵銷有無理由？經查：
（一）兩造間之法律關係為何？
 1、按所謂工作物供給契約（或稱製造物供給契約），即工作物
    全部材料由承攬人供給者，如當事人之意思重在工作物財產
    權之移轉時，固不失為買賣，然如當事人之意思重在工作物
    之完成，則應屬承攬契約。
 2、被上訴人主張其與上訴人約定工作物全部材料由其提供，兩
    造之意思重在工作物財產權之移轉，為製造物供給契約，應
    屬買賣性質，縱非買賣，亦應為承攬云云。觀諸兩造92年6
    月18日、93年10月22簽訂之二份契約已明載「工程承攬契約
    書」，且就內容而言（除價金、工作內容及時間外，幾屬相
    同，除有必要者外，不加註係第一期或第二期契約），其第
    2 條工程範圍中，第1款約定施工範圍如施工說明書、工程
    承攬表、工程單價明細表等，第2款約定工程變更追加部分
    ，亦屬約定範圍，第4款約定相鄰之關係及賠償責任，第6款
    約定被上訴人須提出施工計劃，第10款約定連工帶料由上訴
    人責任施工，第13款約定本工程為總價承包；第4條約定付
    款辦法依附件承攬表，而承攬表約定定金20％簽約時給付，
    交貨並現場安裝，完成初驗，付款70％，尾款10％於業主驗
    收完成後給付；可知工作物全部材料固由被上訴人提供，但
    兩造之意思，顯然在於被上訴人應完成工作物之安裝，以供
    業主使用，按諸前揭說明，系爭契約之法律性質應屬承攬契
    約。因被上訴人係基於兩造間之契約關係提起本訴，其訴訟
    標的為履行契約義務之請求權，則其於原審就有關契約性質
    之法律上見解縱有錯誤，惟該契約請求權之基礎既無不同，
    法院自不受當事人對契約性質解釋之拘束，得逕行認定系爭
    契約之性質，並適用相關之法規，是上訴人抗辯被上訴人依
    買賣關係起訴，原審判決逕依承攬契約適用法律，顯為不當
    云云，並不足採，何況，被上訴人於本院亦已陳明若非買賣
    ，亦構成承攬等語，本院自得依承攬關係適用法律。
（二）上訴人可否請求給付剩餘工程價款？
 1、查被上訴人主張華亞公司定作系爭工程，係由匹勒公司擔任
    承攬人，上訴人則為匹勒公司下包商，被上訴人復為上訴人
    之下包商等情，為上訴人所不爭執，並有96年11月26日
    (96)華科字第152號函（下稱華亞公司第152號函）可證（本
    院卷第51頁），堪信為真。被上訴人主張其已依兩造間工程
    承攬契約及94年1月6日二份協議完成工作一節，參諸華亞公
    司96年3月5日 (96)華科字第019號函（下稱華亞公司第19
    號函）及第152號函之說明：該公司由匹勒公司承攬之D-UPS
    系統 (D-UPS系統係包含有高壓配電盤設備、低壓配電盤設
    備 (含升、降壓變壓器)、電池及UPS主機等)，共有兩套。
    第一套D-UPS系統於93年2月間裝設完成，並開始運轉送電。
    第二套則於94年3月間裝設完成，並開始運轉送電。至目前
    為止，該兩套D-UPS系統之運轉，皆屬正常，未曾因D-UPS系
    統安裝給付遲延或瑕疵而予以匹勒公司扣款等情（原審卷第
    104頁、本院卷第51頁），則被上訴人主張其已完成約定之
    工作，洵足採信，而上訴人尚有第一期工程餘款5,600,000
    元、第二期餘款672,000元，合計6,272,000元未付，亦為上
    訴人所不爭執。而依兩造於94年1月6日所簽華亞半導体一期
    及二期D-UPS工程會議記錄分別約定被上訴人達到業主華亞
    公司之要求，完成「軸流風扇線路更改（須有強制啟動功能
    ）」、「PT線修改」後，即可請領第一期其餘80％之全部工
    程款，其次，被上訴人再配合辦理第一、二期相關事項後，
    得請領工程款70％，則第一、二期工程既已均交業主華亞公
    司使用，上訴人復未能證明被上訴人有何未依契約或協議完
    成事項，則被上訴人依工程承攬契約及會議協議請求給付承
    攬報酬餘額，洵屬有據。
（三）上訴人主張抵銷有無理由？
 1、上訴人雖主張依兩造承攬契約所附承攬表，被上訴人就第一
    期工程應於92年9月1日前進場，同年10月15日前完工，被上
    訴人卻遲至93年2月始裝設完成，被上訴人逾期超過四個月
    ，按每日依總價款之千分之三計算違約罰，逾期罰款總數為
    7,552,000元，主張與本件工程款抵銷，被上訴人則否認施
    工遲延，並稱係因上訴人於同年月14日始向海關提取變壓器
    後交付被上訴人施作第一期工程，始造成工作遲延，並提出
    西門子公司致上訴人函及中譯文為證（本院卷第32-35、46-
    49頁），依該函內容，乃西門子公司通知上訴人，華亞公司
    訂購之變壓器預計於92年10月10日抵達基隆港，請上訴人連
    絡被上訴人，速安排貨送至工地，上訴人就此並不爭執，則
    被上訴人無法如期完工，顯與上訴人向西門子公司購買之變
    壓器遲延送達有關，上訴人主張全係被上訴人造成工程遲延
    ，誠屬可疑。
 2、查94年1月6日前，上訴人就第一期工程工程款7,000,000元
    ，已給付20％，尚餘80％即5,600,000元未付，第二期工程
    款2,800,000元則給付20％，另有10％為保固款，故尚有70
    ％未給付，嗣後上訴人雖就第二期工程款付了其中56％，至
    今尚有24％即672, 000元未付，此為上訴人所不爭執。而兩
    造於94年1月6日召開第一期、第二期工程會議，係為討論被
    上訴人向上訴人請領工程款，未獲置理及工程發生事故之修
    護費用攤提問題等情，復為上訴人所不爭執，被上訴人主張
    兩造於94年1月6日簽訂之會議記錄，具有和解之效果等語，
    固為上訴人所否認，惟是時系爭工程已逾約定完工時日而尚
    未完成，則上訴人果有追究逾期完工之違約扣款，理應於會
    議中提出，惟觀諸「華亞半導体一期D-UPS工程會議」記錄
    內容為：「1.業主要求軸流風扇線路更改 (須有強制啟動功
    能)，亞力於1/7設計完成，備料完成後，通知工地宋平雄先
    生 (愷悌監工)安排進場施工日期。2.PT線經修改，備料完
    成後，會同愷悌安排施工時間。以上完成後，通知愷悌公司
    ，亞力將80％貨款發票開立予愷悌公司，愷悌同意付款。事
    故盤體問題，亞力提出處理方式及更換器具名細，所產生費
    用報予愷悌公司，於1/7前完成，1/10進場施工。5.此事故
    修復部分費用，若華亞半導体不付此款項，則愷悌與亞力公
    司各負擔一半」，可知協商結果，上訴人同意於被上訴人達
    到業主華亞公司之要求，完成「軸流風扇線路更改（須有強
    制啟動功能）」、「PT線修改」後，即可請領其餘80％之全
    部工程款，足見兩造已就原訂立之第一期工程承攬契約付款
    方式達成協議，上訴人並未保留追究被上訴人逾期完工之責
    任。至「華亞半導体二期D-UP S工程會議」記錄內容為：「
    經與愷悌公司協調結果如下：a.愷悌公司同意將SWITCHGEAR
    交貨日期原訂12月30日交貨，1月10日,2005 完成，修改為
    元月10日交貨，元月20日完工。b.亞力於元/6日派員至工地
    ，堪定進場路徑與各項準備工作。c.SIEMENS變壓器部分待
    愷悌公司再行確認到貨時間，亞力配合至工地施作安裝。d.
    亞力公司需將聯絡SIEMENS之文件，再行整理，正式發文交
    於愷悌。e.愷悌同意亞力可開立訂金發票，亞力需儘速將合
    約整理簽定。f.配合一期之事故，先行將二期盤內之安全開
    關先行拆下與一期修復使用，亞力再儘速購買安裝，愷悌同
    意此部分交貨款可請70％」，可知兩造協議延長完工日期，
    並就各項準備與配合事項及請款部分再為約定，被上訴人需
    再配合辦理相關事項後，得請領工程款70％，亦未保留對被
    上訴人關於第一期逾期完工責任，堪認上訴人已拋棄違約金
    請求權。上訴人以該會議記錄並無記載上訴人不再追究被上
    訴人逾期完工之違約責任云云，執原承攬契約附件承攬表所
    定每逾一日罰總工程款千分之三違約金，主張抵銷工程款，
    自不足採。
五、綜上所述，被上訴人依據兩造工程契約及94年1月6日工程會
    議之協議，請求上訴人給付6,272,000元及自起訴狀繕本送
    達之翌日即95年4月14日起至清償日止，按週年利率5％計算
    之利息，為有理由。原審所為上訴人敗訴判決，並無不合。
    上訴意旨指摘原判決不當，求予廢棄改判，為無理由，應予
    駁回。
六、本件事證已臻明確，兩造其餘陳述，無礙本院判斷，爰不再
    一一論述，被上訴人聲請訊問證人陳文進、張書富，即無必
    要，附此敘明。
七、據上論結，本件上訴為無理由。依民事訴訟法第449條第1項
    、第78條，判決如主文。
中    華    民    國    97    年    5     月    20    日
                    民事第九庭
                        審判長法  官 黃熙嫣
                              法  官 林玲玉
                              法  官 陳玉完
正本係照原本作成。
如不服本判決，應於收受送達後20日內向本院提出上訴書狀，其
未表明上訴理由者，應於提出上訴後20日內向本院補提理由書狀
（均須按他造當事人之人數附繕本）上訴時應提出委任律師或具
有律師資格之人之委任狀；委任有律師資格者，另應附具律師資
格證書及釋明委任人與受任人有民事訴訟法第466條之1第1項但
書或第2項（詳附註）所定關係之釋明文書影本。
中    華    民    國    97    年    5     月    23    日
                              書記官 鎖瑞嶺
附註：
民事訴訟法第466條之1（第1項、第2項）：
對於第二審判決上訴，上訴人應委任律師為訴訟代理人。但上訴
人或其他法定代理人具有律師資格者，不在此限。
上訴人之配偶、三親等內之血親、二親等內之姻親，或上訴人為
法人、中央或地方機關時，其所屬專任人員具有律師資格並經法
院認為適當者，亦得為第三審訴訟代理人。


司法院資訊處製作；財團法人民間司法改革基金會備份。
